最高法院刑事判決　　　　　　一○○年度台上字第六九五八號
上　訴　人　朱清貴
上列上訴人因妨害性自主等罪案件，不服台灣高等法院台南分院
中華民國九十九年十月十二日第二審判決（九十九年度上訴字第
六○一號，起訴案號：台灣嘉義地方法院檢察署九十八年度偵字
第四三一四號），提起上訴，本院判決如下：
    主  文
原判決撤銷，發回台灣高等法院台南分院。
    理  由 
本件原判決認定上訴人朱清貴有其事實欄所載對於十四歲以上未
滿十六歲之被害人甲女（民國八十四年七月一日生，真實姓名及
詳細年籍資料均詳卷）為性交二次犯行，因而維持第一審論上訴
人以對於十四歲以上未滿十六歲之女子為性交共二罪，每罪均處
有期徒刑八月，並定其應執行之刑為有期徒刑一年二月之判決，
而駁回上訴人在第二審之上訴。固非無見。
惟查：(一)、刑法第二百二十七條第一項之對於未滿十四歲之男女
為性交罪，並不以行為人明知被害人為未滿十四歲之人為絕對必
要，若其有與未滿十四歲之人性交之不確定故意者，亦應成立上
開罪名。又此所謂「不確定故意」，係指行為人雖不知被害人係
未滿十四歲之人，但其主觀上已預見被害人可能係未滿十四歲之
人，竟仍執意為之，而不違背其本意者而言。原判決認定甲女於
案發當時係未滿十四歲之女子，惟因其外表中性打扮，不易判斷
其實際年齡，致上訴人「誤認」甲女已滿十四歲，然因其知悉甲
女為（○○）國中學生，可預見甲女未滿十六歲，因認其有與十
四歲以上未滿十六歲之女子為性交之不確定故意，而依「所犯重
於犯人所知，從其所知，所犯輕於犯人所知，從其所犯」之法理
，變更檢察官起訴法條，改論上訴人以刑法第二百二十七條第三
項之對於十四歲以上未滿十六歲之女子為性交罪。惟上訴人是否
「誤認」甲女係已滿十四歲之人，係其主觀上認知問題，與在客
觀上是否容易判斷甲女之實際年齡，尚屬有間，故不能僅以甲女
身高、體重、外表打扮及言談等客觀情形，遽行推測上訴人主觀
上必有上述「誤認」之情形。上訴人於警詢及偵審中並未陳稱其
有「誤認」甲女已滿十四歲之情形，僅供稱：「我知道（甲女讀
國中），她讀幾年級我不知道，我只知道她穿○○國中的級（制
）服」、「（是否知道國中生大約都幾歲？）我沒有讀書，所以
不知道」等語（見偵字第四三一四號卷第二十五頁，一審卷第七
十二頁）。原審並未就上訴人究竟是否有「誤認」甲女已滿十四
歲之情形加以調查訊問，亦未說明憑以認定上訴人主觀上積極性
「誤認」甲女係已滿十四歲之人之證據及理由，僅以上訴人並不
知悉甲女之實際年齡，且甲女經第一審測量身高一百六十二公分
，體重六十二公斤，並做中性打扮，其言談亦非特別稚氣等情（
見原判決第十頁第十至二十一行），遽行推測上訴人「誤認」甲
女為已滿十四歲之人，而依「所犯重於犯人所知，從其所知」之
法理論斷上訴人刑責，尚嫌理由不備。又本件縱不能證明上訴人
主觀上已知悉甲女係未滿十四歲之人，但若其已預見甲女可能為
未滿十四歲之人而執意與其性交，而不違背其本意者（即主觀上
具有不確定故意者），依上述說明，仍應成立刑法第二百二十七
條第一項之對於未滿十四歲之男女為性交罪，而無論以同條第三
項之對於十四歲以上未滿十六歲之女子為性交罪之餘地。原判決
雖認定上訴人就甲女未滿十六歲一節，在客觀上能預見，主觀上
亦有預見，而認其具有與十四歲以上未滿十六歲之女子性交之不
確定故意，但就上訴人主觀上對於甲女未滿十四歲一節究竟有無
預見，暨其是否有與未滿十四歲甲女性交之不確定故意，並未加
以調查及說明，遽論以同條第三項之對於十四歲以上未滿十六歲
之女子為性交罪，亦有調查未盡及理由欠備之違誤。(二)、有罪之
判決書，對被告有利之證據不採納者，應說明其理由，為刑事訴
訟法第三百十條第二款所明定。故有罪判決書對於被告有利之證
據，如不加採納，必須說明其不予採納之理由，否則即難謂無判
決理由不備之違誤。原判決以上訴人經內政部警政署刑事警察局
實施測謊結果，認為其對於「(1)、你有沒有和甲女相幹（台語，
意指性交）？答：沒有。(2)、你有在房間內和甲女相幹？答：沒
有。(3)、你有沒有將甲女的衣褲脫掉？答：沒有。」等問題之回
答，均呈不實反應，而採為上訴人犯罪之佐證。惟上訴人及其選
任辯護人於原審均辯稱：上訴人有心臟病，測謊報告無證據能力
等語，並提出財團法人天主教○○○○醫院診斷證明書一份為證
（見原審卷第二十九、一一七頁）。經原審向該醫院函查結果，
據該醫院函覆稱：「說明：二、朱員（指上訴人）於九十九年六
月八日因喘來本院門診就醫，物理檢查發現心律不整及心雜音，
心電圖檢查發現是心房振顫（又稱心房纖維顫動），心臟超音波
檢查發現二尖瓣及三尖瓣閉鎖不全合併左心室擴大。」等旨，有
該醫院覆函一份附卷可稽（見原審卷第九十五頁）。則上訴人所
罹患之上揭心臟疾病是否影響其測謊之正確性，即有調查釐清之
必要。原審對於上訴人前揭辯解暨有利之證據資料，並未加以審
究釐清並說明其何以不採納之理由，自嫌調查未盡，且有判決理
由不備之違法。以上或為上訴意旨所指摘，或為本院得依職權調
查之事項，應認有撤銷原判決發回更審之原因。
據上論結，應依刑事訴訟法第三百九十七條、第四百零一條，判
決如主文。
中    華    民    國  一○○  年   十二   月   十四   日
                      最高法院刑事第四庭
                          審判長法官  洪  文  章  
                                法官  王  居  財  
                                法官  郭  毓  洲  
                                法官  韓  金  秀  
                                法官  沈  揚  仁  
本件正本證明與原本無異
                                      書  記  官  
中    華    民    國  一○○  年   十二   月   十五   日
                                                      v